臺灣雲林地方法院刑事判決
110年度金訴字第58號
公  訴  人  臺灣雲林地方檢察署檢察官  
被      告  王雲晨


選任辯護人  鍾竹簧律師
上列被告因違反洗錢防制法案件，經檢察官提起公訴（110年度
偵字第1443號、第1699號），本院判決如下：
    主  文
王雲晨幫助犯洗錢防制法第十四條第一項之洗錢罪，累犯，處有
期徒刑參月，併科罰金新臺幣貳萬元，罰金如易服勞役，以新臺
幣壹仟元折算壹日。
    事  實
一、王雲晨知悉金融機構帳戶係個人理財之重要工具，為攸關個
    人財產、信用之表徵，若將金融帳戶相關物件、密碼提供予
    不相識之人，將可能遭不法集團作為詐欺被害人並指示被害
    人匯入款項之用，再將該犯罪所得提取轉出，製造金流斷點
    ，以掩飾犯罪所得真正去向而逃避檢警之追緝，竟基於容任
    該結果發生亦不違背其本意之幫助詐欺取財與幫助洗錢之不
    確定故意，經由網路之證件借款訊息而以行動通訊軟體與身
    分不詳自稱「曉彤」之成年人取得聯繫申辦借款，「曉彤」
    向王雲晨索取金融帳戶之金融卡、密碼，王雲晨於民國109
    年10月7日某時（起訴書誤載為109年10月4日，應予更正）
    ，在雲林縣○○市○○路00號統一超商斗六門市，將其申設之中
    華郵政股份有限公司西螺郵局0000000-0000000號帳戶（下
    稱郵局帳戶）之金融卡以店到店方式寄交予「曉彤」，並以
    通訊軟體提供密碼，該人取得上開郵局帳戶金融卡及密碼後
    ，即與所屬詐欺集團成員基於意圖為自己不法所有之犯意聯
    絡，㈠於109年10月10日17時59分前某時許，假冒為網路購物
    店家撥打電話予朱悅綺（原名為朱姵芯），佯稱因內部作業
    錯誤，須按其指示操作取消云云，導致朱悅綺陷於錯誤，依
    指示於同日17時59分許，轉帳新臺幣（下同）7200元至王雲
    晨上開郵局帳戶內，隨即遭提領一空。㈡於109年10月10日21
    時許，假冒網路購物店家撥打電話給蔡金源，佯稱因人員疏
    失導致加入高級會員，將按月扣會費款項，須按其指示操作
    取消云云，導致蔡金源陷於錯誤，依指示於同日22時22分許
    ，轉帳20,985元至王雲晨上開郵局帳戶內，隨即遭提領一空
    。王雲晨以此方式幫助詐欺集團實施詐欺取財及洗錢，使被
    害人及警方無從追查詐欺集團成員。
二、案經朱悅綺、蔡金源訴由雲林縣警察局西螺分局報告臺灣雲
    林地方檢察署檢察官偵查起訴。
    理  由
壹、證據能力部分：
    按被告以外之人於審判外之言詞或書面陳述，除法律有規定
    者外，不得作為證據；被告以外之人於審判外之陳述，雖不
    符刑事訴訟法第159條之1至第159條之4規定，而經當事人於
    審判程序同意作為證據，法院審酌該言詞陳述或書面陳述作
    成時之情況，認為適當者，亦得為證據，當事人、代理人或
    辯護人於法院調查證據時，知有第159條第1項不得為證據之
    情形，而未於言詞辯論終結前聲明異議者，視為有前項之同
    意，同法第159條第1項、第159條之5定有明文。查本判決所
    引用被告以外之人於審判外之言詞或書面陳述，檢察官、被
    告王雲晨及辯護人於本院準備程序及審理時，均陳明同意作
    為證據使用（本院卷第58頁至第62頁、第174頁至第175頁）
    ，經審酌該等言詞或書面陳述作成時並無違法或不當之情況
    ，亦無違法取證等瑕疵，且與待證事實具有關聯性，認以之
    作為證據應屬適當，均有證據能力。至於所引其餘非屬供述
    證據部分，既不適用傳聞法則，亦非公務員違背法定程序所
    取得，依刑事訴訟法第158條之4反面解釋，同具證據能力。
貳、認定犯罪事實所憑之證據及理由： 
一、訊據被告固坦承開立上開帳戶，於前揭時、地將郵局帳戶寄
    送給「曉彤」，並配合提供密碼，然否認有幫助詐欺取財、
    幫助洗錢之犯行，辯稱：當時是剛好沒有工作，網路上看到
    文章，我那時要借錢，對方要匯款，對方說會計要查帳，我
    才會把金融卡寄出，我也沒有實質拿到錢，我沒有幫助那些
    罪犯、協助他們犯罪等語。辯護人為被告辯護稱：被告沒有
    收對方的錢，不是販賣帳戶，而被告帳戶被利用，非其所預
    料，欠缺幫助詐欺或洗錢的犯意，被告過去有被判決的紀錄
    ，以前的懲罰也讓被告得到教訓，可能被告不太聰明，還是
    被騙了，倘提供帳戶者有可能是遭詐騙所致，或其迂迴取得
    者之使用已逸脫提供者原提供用意之範圍，而為提供者所不
    知並無法防範，無法確信出於直接故意或間接故意仍有合理
    懷疑存在時，應為有利於行為人之認定等語。
二、經查：
  ㈠本案之郵局帳戶為被告本人申辦，於109年10月7日某時（檢
    察官、被告、辯護人當庭表示約為109年10月7日左右，本院
    卷第54頁），在雲林縣○○市○○路00號統一超商斗六門市，將
    該郵局帳戶之金融卡寄交予身分不詳自稱「曉彤」之人，並
    提供密碼等情，業據被告於警詢、偵訊及本院審理時坦承不
    諱（偵1443卷第15頁至第18頁、第97頁至第99頁，偵1699卷
    第15頁至第18頁，本院卷第54頁至第55頁），並有該帳戶之
    客戶基本資料等件在卷可稽（偵1443卷第27頁）；又證人即
    告訴人朱悅綺、蔡金源遭身分不詳之詐騙集團成員詐騙而匯
    款至對方指定之被告上開郵局帳戶後遭人提領等情，亦據證
    人朱悅綺、蔡金源於警詢中證述明確（偵1443卷第19頁至第
    21頁，偵1699卷第19頁至第20頁），並有證人朱悅綺提出之
    臺幣活存明細手機畫面擷圖1張（偵1443卷第23頁）、內政
    部警政署反詐騙諮詢專線紀錄表、高雄市政府警察局前鎮分
    局草衙派出所受理詐騙帳戶通報警示簡便格式表、受理各類
    案件紀錄表、受理刑事案件報案三聯單、金融機構聯防機制
    通報單各1份（偵1443卷第55頁至59頁、第61頁至65頁）、
    證人蔡金源提出之中國信託銀行交易明細表影本1紙（偵169
    9卷第21頁）、內政部警政署反詐騙諮詢專線紀錄表、臺中
    市政府警察局烏日分局三和派出所受理詐騙帳戶通報警示簡
    便格式表、金融機構聯防機制通報單各1份（偵1699卷第55
    頁至59頁）、中華郵政股份有限公司109年11月20日儲字第1
    090906091號函暨本案郵局帳戶基本資料及109年5月1日至10
    9年11月1日之歷史交易清單各1份（偵1443卷第25頁至33頁
    ）、中華郵政股份有限公司109年12月25日儲字第109094013
    3號函暨本案郵局帳戶基本資料及109年6月1日至109年11月3
    0日之歷史交易清單各1份（偵1699卷第27頁至35頁）在卷可
    憑，足認被告所開立之上揭帳戶於109年10月10日遭他人作
    為詐欺不法犯罪行為贓款匯入、提領之人頭帳戶使用。
  ㈡被告雖辯稱係為辦理借款聽信對方要求提供金融卡、密碼，
    並無幫助詐欺及幫助洗錢之犯意云云，然查：
  ⒈行為人對於構成犯罪之事實，預見其發生而其發生並不違背
    其本意者，以故意論，刑法第13條第2項定有明文；按金融
    存款帳戶，事關存戶個人財產權益之保障，屬個人理財之工
    具，若該帳戶之存摺與金融卡、印鑑、密碼相結合，則專屬
    性、私密性更形提高，除非本人或與本人具密切親誼關係者
    ，難認有何正當理由可自由流通使用，稍具通常社會歷練與
    經驗法則之一般人亦均有應妥善保管上開物件，防止被他人
    冒用之認知，縱須將該等物品交付與自己不具密切親誼之人
    時，亦必深入瞭解該他人之可靠性與用途，以防止遭他人違
    反自己意願使用或不法使用之常識，且存摺、金融卡、印鑑
    等有關個人財產、身分之物品，如淪落於不明人士手中，極
    易被利用為與財產有關之犯罪工具，此為一般社會大眾所知
    悉。況利用他人帳戶從事詐欺犯行，早為傳播媒體廣為報導
    ，政府機關及各金融機構亦不斷呼籲民眾應謹慎控管己有帳
    戶，切勿出賣或交付個人帳戶，以免淪為詐騙者充作詐騙他
    人財物及洗錢之幫助工具。
  ⒉被告就其所稱申辦借款過程，於警詢、檢察事務官詢問時供
    稱：因為我有缺錢急用，我在臉書上看到貸款廣告，就加入
    廣告內容的LINE聯絡，與LINE名稱「曉彤」詢問貸款事宜，
    是交給不認識的陌生人等語（偵1443卷第15頁至第18頁、第
    97頁至第101頁），而依被告上開所述申辦借款過程及觀諸
    被告與「曉彤」的對話，被告係透過網路證件借款上所留之
    LINE聯絡方式與對方聯繫欲申辦借款，並未與該人實際碰面
    接洽，不知該人之真實姓名、背景、實際任職之公司名稱及
    其他聯絡方式，亦未有何特殊交情或信任關係，其寄出上開
    帳戶金融卡後亦無法主動聯繫取回，金融卡寄件地址亦係統
    一超商門市，而非任何公司所在地，僅能單憑對方之片面陳
    述，且任憑對方是否主動聯繫，並單純仰賴對方主動交還金
    融卡，實與一般提供帳戶給具有一定親誼或信賴關係之人使
    用並深入了解用途及合理性之情形有異。
  ⒊被告與「曉彤」對話中，雖然有分別詢問「3萬」、「五萬24
    期繳多少」、「四萬元呢」、「10多少」、「那9萬」等借
    貸的可分期數，對方也告以本金及利息，但是，雙方並未確
    認被告實際要借貸的數額，有被告提出之貸款廣告擷圖及與
    通訊軟體LINE暱稱「曉彤」之對話紀錄擷圖在卷可稽（偵14
    43卷第35頁至第49頁）。再者，倘若對方係欲協助被告辦理
    借款，理應先了解被告之財產及收入狀況，並要求被告提供
    相關薪資證明或財力證明文件，以供徵信使用，或寄送相關
    契約文件供被告填寫以供審核，或要求被告提供擔保品或簽
    發本票作為擔保，被告自承之前有去銀行借過錢（本院卷第
    186頁至第187頁），被告對上揭情事應是有所知悉，所以被
    告在申辦過程詢問「你們有什麼條件才能借嗎」，而對方表
    示「因為你是第一次在我們公司配合借款，然後公司沒有你
    的任何信用資料。所以第一次收借款的帳戶需要先宅配到公
    司。不是要抵押，主要是我們都是帳戶查詢完當天晚上放款
    ，那帳戶查詢完，財務都會把借款先轉帳到你們的帳戶」、
    「然後當下財務會打電話照會你本人，照會完之後你再跟我
    簽一式三份借款合約書」、「查詢你的授權帳戶是否有扣款
    問題」，有被告提供的LINE對話紀錄截圖在卷可參（偵1443
    卷第35頁、第37頁），被告詢問「信貸扣款那算嗎」，對方
    回應疑問的貼圖，說「那個沒有關係」（偵1443卷第37頁）
    ，不問被告的相關薪資證明及財力證明文件等，有無其他信
    用貸款等負債，亦未簽立本票、抵押或質押任何擔保品，「
    曉彤」均未提及被告還款能力的審核，僅要求被告上傳身分
    證及存摺照片、交付金融卡並告知密碼，實有異於一般在出
    借金錢予陌生人之前，當會先確保對方有能力還款，避免日
    後無從討回借款之情。「曉彤」還另外要求寄送的帳戶網銀
    要「自己鎖住」、提供「輸入5次錯誤截圖」（偵1443卷第4
    1頁），也與審核僅是查詢帳戶明細、通過後所撥款項就是
    要借貸給被告使用之情不符，均顯與一般人認知之借貸常情
    相違。
  ⒋被告提供上開郵局帳戶資料予他人時，係年滿20歲之成年人
    ，被告於供稱其係大學畢業，任職於醫院從事帶病人做檢查
    及病歷傳遞的工作，之前有在工廠上過班（偵1443卷第15頁
    至第16頁，本院卷第186頁），可知被告於本案案發時並非
    毫無社會經驗之人，被告自承之前去銀行借錢，銀行不會叫
    我提供金融卡跟密碼（本院卷第187頁），是其對於一般借
    貸常情自難諉稱毫無所悉，況被告供稱因為信用不良跟警示
    戶的關係，所以這一次不去銀行借錢，去網路找等語（本院
    卷第187頁），可見被告曾就自身可否向銀行貸款一事有所
    詢問，並知悉依自身狀況無法通過銀行核貸，況被告先前曾
    經應徵代工、要辦貸款，2次將自己帳戶的金融卡及密碼交
    出去被判有罪（1次緩刑期滿）的經驗，有本院100年度六簡
    字第33號判決、本院第106年度虎簡字第190號判決在卷可稽
    （本院卷第103頁至第106頁、第147頁至第153頁），雖然被
    告有身心障礙證明（第1類，輕度），但是被告在對話中一
    再表達「真的不會有問題吧！因為我目前真的不想遇到帳戶
    問題了」、「現在就怕帳戶問題」、「怕跟你說警示跑法院
    」、「因為有的怕寄卡片怕被騙」（偵1443卷第35頁至第49
    頁），可見被告知悉不得隨意將帳戶資料交付他人，而預見
    帳戶資料交付他人，將可能遭用於詐欺犯罪及洗錢行為，則
    依被告之年紀、智識程度及社會經驗，其對於上開申辦貸款
    管道、方式及對方提出交付金融卡及密碼之要求，有相當可
    疑之處而恐為不法用途一情，應可預見，只是「因為真的有
    點急」，所以對於收取其帳戶資料者之真實身分亦一無所知
    ，亦未做查證，於毫無信任關係之情形下，就將上開帳戶之
    金融卡、密碼等資料交給陌生人。
  ⒌被告表示「我想問下你們那會用到密碼嗎？我想啦！只是有
    點怕」，被告對於金融卡之使用特性自屬清楚明瞭，當知任
    何持有金融卡並知悉密碼及存摺帳號之人均可匯入款項至該
    帳戶，並自該帳戶內提領款項或轉帳等情，其亦可認知將上
    開郵局帳戶金融卡及密碼一併交付未曾謀面且毫不相識之不
    明人士後，其再無任何能力足以控制對方如何使用其所交付
    之帳戶資料，堪認被告實可預見其將上開帳戶資料交付他人
    ，他人即可支配使用該帳戶，其帳戶極易淪為他人從事財產
    犯罪之工具，被告猶將上開帳戶資料交付予身分不明之陌生
    人，顯然不顧提供金融帳戶之後果，乃牽涉涵括詐欺取財、
    洗錢在內之不法用途，且在無法獲悉、無從追索實際使用者
    之情況下，於交付帳戶當時無防果措施，亦再也無法制止助
    益詐欺取財、洗錢等犯罪之遂行，造成掩飾、隱匿金流之結
    果，形成了犯罪查緝之阻礙。則本件被告提供上開帳戶資料
    時，既能預見帳戶可能被不法份子用以當作詐欺取財犯罪之
    人頭帳戶，供被害人匯入款項後，提領該等款項之用，且在
    不法份子提領該等犯罪所得後，即會產生遮斷資金流動軌跡
    以逃避國家追訴、處罰之效果，其所認知之不法，自包括詐
    欺取財與洗錢，其主觀上有對於所提供之帳戶將幫助他人從
    事詐欺取財犯罪，且幫助遮斷金流查緝之不確定故意甚明。
三、綜上所述，本案事證明確，被告犯行堪以認定，應依法論科
    。
參、論罪科刑：
一、刑法上之幫助犯，係對於犯罪與正犯有共同之認識，而以幫
    助之意思，對於正犯資以助力，而未參與實施犯罪之行為而
    言。如未參與實施犯罪構成要件之行為，且係出於幫助之意
    思提供助力，即屬幫助犯，而非共同正犯。查被告基於幫助
    他人詐欺取財及幫助他人掩飾、隱匿財產犯罪所得之去向及
    所在之不確定故意，提供上開帳戶資料予他人使用，經該人
    及所屬犯罪集團成員用以作為收受詐欺取財犯罪所得財物及
    洗錢之犯罪工具，其所為僅為他人詐欺取財及洗錢犯行提供
    助力，過程中並無證據證明被告係以正犯之犯意參與，或有
    直接參與詐欺取財及洗錢之構成要件行為，充其量僅足認定
    係詐欺取財及洗錢之構成要件以外之幫助行為，尚難遽認與
    實行詐欺取財及洗錢犯罪之集團成員間有犯意聯絡及行為分
    擔。是核被告所為，係犯刑法第30條第1項前段、同法第339
    條第1項之幫助詐欺取財罪，及刑法第30條第1項前段、洗錢
    防制法第2條第2款、第14條第1項之幫助一般洗錢罪。
二、被告以一交付帳戶資料之行為，幫助詐騙份子詐騙告訴人朱
    悅綺、蔡金源之財物，乃屬一行為同時觸犯數罪名之同種想
    像競合犯，被告一行為觸犯上開2罪名，為異種想像競合犯
    ，應依刑法第55條規定，從一重論以幫助一般洗錢罪。
三、按司法院釋字第775號解釋之解釋文及理由意旨，係指構成
    累犯者，不分情節，一律加重最低本刑，於不符合刑法第59
    條所定要件之情形下，致生行為人所受之刑罰超過其所應負
    擔罪責之個案，不符罪刑相當原則、比例原則，於此範圍內
    ，在刑法第47條第1項修正前，為避免發生上述罪刑不相當
    之情形，法院就該個案應裁量是否加重最低本刑。故該解釋
    係指個案應量處最低法定刑，又無法適用刑法第59條規定減
    輕之情形，法院方應依此解釋意旨裁量不予加重最低本刑，
    並非指前案為同性質之案件，始有累犯加重之適用（最高法
    院109年度台上字第518、296號判決意旨參照）。經查，被
    告㈠因幫助詐欺取財案件，經本院以106年度虎簡字第190號
    判決判處有期徒刑3月確定，並於107年1月10日易科罰金執
    行完畢，又㈡因詐欺案件，經臺灣彰化地方法院以106年度易
    字第303號判處有期徒刑6月確定，前述㈠、㈡經臺灣彰化地方
    法院107年度聲字第889號裁定應執行有期徒刑7月，被告於1
    07年9月23日徒刑執行完畢一節，有臺灣高等法院被告前案
    紀錄表附卷可證，其於受徒刑之執行完畢後，5年以內故意
    再犯本案有期徒刑以上之罪，依刑法第47條第1項之規定，
    已構成累犯，且本案犯罪情節並無如加重法定最低本刑即產
    生罪刑不相當之情形，自應依刑法第47條第1項規定，加重
    其刑。
四、被告以幫助他人犯罪之意思而參與犯罪構成要件以外之行為
    ，所犯情節較正犯輕微，爰依刑法第30條第2項規定，按正
    犯之刑減輕之，並依法先加重後減輕之。
五、爰審酌被告將上開帳戶資料交予他人使用，助益他人詐欺取
    財及掩飾、隱匿犯罪所得之去向及所在，雖本身未實際參與
    詐欺取財及洗錢之犯行，相對於正犯之責難性較小，然造成
    告訴人朱悅綺、蔡金源之財產損害，且致使事後向幕後犯罪
    集團成員追償及刑事犯罪偵查之困難，實有不該；被告犯後
    否認犯行，但於本院審理期間已賠償告訴人朱悅綺、蔡金源
    所受之損害，此有本院110年度司刑移調字第179號調解筆錄
    1份、被告與朱悅綺簽立之和解書及匯款資料（本院卷第93
    頁、第201頁）在卷可參，已實質彌補告訴人所受損害，併
    考量被告除累犯部分載明之幫助詐欺取財（不重覆評價）外
    ，無其他前科，此有其臺灣高等法院被告前案紀錄表1份在
    卷可稽，兼衡被告本件提供帳戶之行為並未實際獲得利益，
    並斟酌被告借款之犯罪動機，暨其自陳大學畢業智識程度、
    未婚、無子女、從事醫院工作、領有身心障礙證明（第1類
    ，輕度）等一切情狀，並考量檢察官、告訴人、被告、辯護
    人之量刑意見，量處如主文所示之刑，暨諭知罰金如易服勞
    役之折算標準。
肆、不予宣告沒收之說明：
    按犯第14條之罪，其所移轉、變更、掩飾、隱匿、收受、取
    得、持有、使用之財物或財產上利益，沒收之，洗錢防制法
    第18條第1項前段固有明文，而其立法理由係為沒收洗錢行
    為標的之財物或財產上利益，惟該條文並未規定「不論屬於
    犯罪行為人與否」均沒收之，自仍以屬於犯罪行為人者為限
    ，始應予以沒收。查本件被告並未親自提領告訴人匯入上開
    帳戶內之款項，且無證據證明被告實際管領、處分該等款項
    ，自無從依上開規定宣告沒收。又被告就本案犯行始終否認
    其獲有利益，且無積極證據證明被告有因提供帳戶而收取利
    益，依卷內現存事證尚不足以認定被告本案有何犯罪所得，
    無從宣告沒收或追徵。至被告交付他人之本案帳戶金融卡，
    雖係供犯罪所用之物，且為被告所有，然並未扣案，又非違
    禁物，且該物品本身價值低微，單獨存在亦不具刑法上之非
    難性，倘予沒收或追徵，除另使刑事執行程序開啟之外，對
    於犯罪行為之不法、罪責評價並無影響，且就沒收制度所欲
    達成預防及遏止犯罪之社會防衛目的之助益不大，欠缺刑法
    上重要性，並無沒收或追徵之必要，爰不予宣告沒收或追徵
    ，附此敘明。
據上論斷，應依刑事訴訟法第299條第1項前段，洗錢防制法第14
條第1項，刑法第11條前段、第30條第1項前段、第2項、第339條
第1項、第55條、第47條第1項、第42條第3項前段，判決如主文
。
本案經檢察官吳文城提起公訴，檢察官顏鸝靚到庭執行職務。
中　　華　　民　　國　　111 　年　　1 　　月　　26　　日
                  刑事第五庭  審判長法  官  梁智賢
　　　　　　　　　　　              法  官  陳雅琪
　　　　　　　　　　　              法  官  張恂嘉
以上正本證明與原本無異。
如不服本判決應於收受判決後20日內向本院提出上訴書狀，並應
敘述具體理由；其未敘述上訴理由者，應於上訴期間屆滿後20 
日內向本院補提理由書（均須按他造當事人之人數附繕本）。「
切勿逕送上級法院」。
                                    書記官  洪青霜
中　　華　　民　　國　　111 　年　　1 　　月　　26　　日
附錄本案論罪科刑法條全文：
中華民國刑法第30條
幫助他人實行犯罪行為者，為幫助犯。雖他人不知幫助之情者，
亦同。
幫助犯之處罰，得按正犯之刑減輕之。
中華民國刑法第339條
意圖為自己或第三人不法之所有，以詐術使人將本人或第三人之
物交付者，處五年以下有期徒刑、拘役或科或併科五十萬元以下
罰金。
以前項方法得財產上不法之利益或使第三人得之者，亦同。
前二項之未遂犯罰之。
洗錢防制法第14條
有第二條各款所列洗錢行為者，處七年以下有期徒刑，併科新臺
幣五百萬元以下罰金。
前項之未遂犯罰之。
前二項情形，不得科以超過其特定犯罪所定最重本刑之刑。